【裁判字號】    98,上訴,3764
【裁判日期】    990209
【裁判案由】    毒品危害防制條例
【裁判全文】
臺灣高等法院刑事判決                98年度上訴字第3764號
上  訴  人    臺灣臺北地方法院檢察署檢察官
被      告    甲○
上列上訴人因被告違反毒品危害防制條例案件，不服臺灣臺北地
方法院98年度訴字第423號，中華民國98年6月25日第一審判決（
起訴案號：臺灣臺北地方法院檢察署98年度毒偵字第649號），
提起上訴，本院判決如下：
    主  文
上訴駁回。
    理  由
一、公訴意旨略以：被告於民國（下同）98年1月6日為警查獲（
    起訴書誤繕為97年1月6日，應予更正）採尿前（應不含為警
    查獲後至採尿之期間）26小時內之某時，在臺灣地區某不詳
    地點施用第一級毒品海洛因，因認被告涉有毒品危害防制條
    例第10條第1項罪嫌云云。
二、按犯罪事實應依證據認定之，無證據不得認定犯罪事實；又
    不能證明被告犯罪者，應諭知無罪之判決，刑事訴訟法第15
    4條第2項及第301條第1項分別定有明文。次按認定不利於被
    告之事實須依積極證據，苟積極證據不足為不利於被告事實
    之認定時，即應為有利於被告之認定（最高法院30臺上字第
    816號判例意旨參照）；檢察官對於起訴之犯罪事實，倘其
    所提出之證據，不足為被告有罪之積極證明，或其指出之證
    明方法，無從說服法院以形成被告有罪之心證，基於無罪推
    定之原則，自應為被告無罪判決之諭知（最高法院92年臺上
    字第128號判例意旨參照)。又刑事訴訟法上所謂認定被告犯
    罪事實之證據，係指足以認定被告確有犯罪行為之積極證據
    而言，苟積極證據不足為不利於被告事實之認定時，即應為
    有利於被告之認定，更不必有何有利之證據（最高法院29年
    上字第3105號及30年上字第816號判例意旨參照）。申言之
    ，認定犯罪事實所憑之證據，雖不以直接證據為限，間接證
    據亦包括在內，然而無論直接證據或間接證據，其為訴訟上
    之證明，須於通常一般之人均不致有所懷疑，而得確信其為
    真實之程度者，始得據為有罪之認定，倘其證明尚未達此一
    程度，而有合理之懷疑存在而無從使事實審法院得有罪之確
    信時，即應由法院為諭知被告無罪之判決（最高法院76年臺
    上字第4986號判例）；換言之，事實審法院倘已踐行完畢調
    查證據之程序後，仍無法形成「被告確有該當各該構成要件
    所欲處罰之構成要件事實」之確信時，即應依刑事訴訟法上
    「罪疑利益歸於被告（亦即，倘有懷疑則從被告之利益作解
    釋）」之證據法則，逕為被告有利之認定。
三、證據能力部分：按被告以外之人於審判外之言詞或書面陳述
    ，除法律有規定者外，不得作為證據，刑事訴訟法第159 條
    第1項定有明文，此即學理上所稱「傳聞證據排除法則」。
    又被告以外之人於審判外之陳述，雖不符同法第159條之1至
    第159條之4之規定，而經當事人於審判程序同意作為證據，
    法院審酌該言詞陳述或書面陳述作成時之情況，認為適當者
    ，亦得為證據。當事人、代理人或辯護人於法院調查證據時
    ，知有第159條第1項不得為證據之情形，而未於言詞辯論終
    結前聲明異議者，視為有前項之同意，此則據同法第159 條
    之5規定甚明。鑒於採用傳聞證據排除法則重要理由之一，
    係因傳聞證據未經當事人之反詰問予以覈實，若當事人願放
    棄對原供述人之反對詰問時，原則上即可承認該傳聞證據之
    證據能力。而揆諸我國刑事訴訟法第159條之5之立法理由，
    除參照前述傳聞證據排除法則之基本法理外，亦參考日本刑
    事訴訟法第326條之立法例，查日本刑事審判實務之運作，
    有關檢察官及被告均同意作為證據之傳聞書面材料或陳述，
    可直接援引該國刑事訴訟法第326條作為傳聞例外之法律依
    據，僅在檢察官與被告或其辯護人不同意之情況下，乃須根
    據其他傳聞例外規定，俾以斟酌該等傳聞書面材料或陳述是
    否具有證據能力，在當事人間無爭執之案件中，傳聞證據基
    本上均可依據前引規定提出於法院使用。據此，我國刑事訴
    訟法第159條之5之適用應可作同上之解釋。本件公訴人、被
    告就本件判決所引之被告以外之人於審判外之陳述，迄於言
    詞辯論終結前未為異議之聲明，而本院審酌渠等陳述作成時
    之情況，核無違法取證及證明力明顯過低之瑕疵，為證明犯
    罪事實所必要，亦認為以之作為證據為適當，根據上開規定
    及說明，作為本件判決認定被告犯罪事實之被告以外之人於
    審判外陳述是否屬於傳聞之例外，無庸先行考量刑事訴訟法
    第159條之1第2項、第159條之2、第159條之3等規定，得逕
    依同法第159條之5規定作為證據。
四、本件公訴人認被告涉有施用第一級毒品海洛因之犯行，無非
    係以臺灣尖端先進生技醫藥股份有限公司98年1月21日濫用
    藥物檢驗報告中，被告尿液呈施用嗎啡陽性反應為據。然訊
    據被告堅詞否認有何施用第一級毒品海洛因之犯行，於原審
    辯稱：其向來都是施用第二級毒品，絕對沒有施用第一級毒
    品，有做的其都會承認等語（原審卷第22頁、第52頁）。
五、經查，前揭臺灣尖端先進生技醫藥股份有限公司，以氣相層
    析質譜儀檢驗後，認被告尿液檢體呈現嗎啡陽性反應，此有
    該公司98年1月21日濫用藥物檢驗報告1紙在卷可稽（臺灣臺
    北地方法院檢察署98年度毒偵字第649號卷第10頁）。然該
    尿液中之嗎啡代謝物濃度為323ng／ml，僅僅超過閾值（300
    ng／ml）23ng／ml，且可待因呈陰性反應。而原審復將被告
    此次為警查獲後採集之尿液另送內政部警政署刑事警察局以
    氣相層析質譜儀法為鑑驗，其結果呈第一級毒品嗎啡陰性反
    應，此有內政部警政署刑事警察局98年5月14日刑鑑字第098
    0061515號鑑定書鑑定書在卷可考（原審卷第48頁參照）。
    在有2份均以目前最精準之氣相層析質譜儀法為檢驗，但結
    果不同之檢驗報告情形下，就被告是否確有施用第一級毒品
    犯行，實仍具合理懷疑存在，以罪疑唯輕之法則，應為被告
    有利之判斷。綜上所述，公訴人所舉之證據與所指出之證明
    方法尚未足使法院確信被告有本段犯罪。此外，於法院應依
    職權調查證據之範圍內，又查無其他積極證據足證被告有何
    公訴人所指施用第一級毒品海洛因之犯行，揆諸前開說明，
    不能證明被告犯罪，自應為被告無罪之諭知。
六、原審以不能證明被告犯罪，依前揭之說明，而為被告無罪之
    判決，即核無不合。檢察官上訴意旨略以：本件被告尿液送
    上開2單位檢驗，結果完全不同，然本件尿液前後2次檢驗時
    間差距3個月，尿液檢體中之毒品濃度是否會隨保存時間之
    延長而逐漸遞減？如是，其濃度是否會低至無法檢出？尿液
    保存條件是否影響檢驗之結果？又本件被告尿液檢體於送驗
    前之保存狀況為何？均未見原審查明，是原審未盡調查之能
    事而判決被告無罪，似嫌率斷等語。惟查，依據相關文獻尿
    液中檢出嗎啡、可待因之成分，會因保存時間及條件（如溫
    度）有所遞減，至於是否會遞減至無法檢出，應依保存條件
    而定，而上開尿液送驗前之保存狀如何？是否會影響該次鑑
    驗結果，因無法得知保存狀況，無法答覆，此有內政部警政
    署刑事警察局98年10月16日刑鑑字第0980135491號函附卷可
    稽（本院卷第19頁）。又查，本件被告於98年1月6日為警查
    獲，於採尿後即於同年月8日將被告尿液檢體送請臺灣尖端
    先進生技醫藥股份有限公司濫用藥物實驗室鑑定，此有該公
    司所出具之鑑定結文（見98年度毒偵字第649號卷第11頁）
    附卷可按，嗣於同年月21日由該公司所出具之濫用藥物檢驗
    報告中，經氣相層析質譜儀檢驗後，呈現被告施用第一級毒
    品陽性反應，然其尿液中之嗎啡代謝物濃度為323ng／ml，
    僅僅超過閾值（300ng／ml）23ng／ml，且可待因呈陰性反
    應，已如前述。倘被告為警查獲前26小時內某時確有施用第
    一級毒品海洛因之犯行，則其尿液中所檢出之嗎啡代謝物濃
    度豈會僅逾閾值（300ng／ml）23ng／ml，顯與常情不符。
    而經原審復將被告此次為警查獲後採集之尿液另送內政部警
    政署刑事警察局以氣相層析質譜儀法為鑑驗，其結果呈第一
    級毒品嗎啡陰性反應，已如上述，是被告有否施用第一級毒
    品海洛因已非無疑。再者，內政部警政署刑事警察局98年10
    月16日刑鑑字第0980135491號函覆本院所詢事項說明二(一)亦
    明確表示：依臺灣尖端先進生技醫藥股份有限公司98年1月
    21日濫用藥物檢驗報告內容，無法判定是否有施用第一級毒
    品（見本院卷第19頁），另法務部法醫研究所98年11月13日
    法醫毒字第0980005777號函覆本院所詢事項說明二亦表示：
    查來文所附臺灣尖端先進生技醫藥股份有限公司之檢驗報告
    影本得知，受檢者尿中嗎啡323ng／ml、可待因未檢出，檢
    驗結果呈嗎啡陽性反應，該陽性反應可能係使用含嗎啡、可
    待因之藥物或海洛因毒品所致（見本院卷第46頁），亦見無
    法確知本件被告是否有施用第一級毒品海洛因或服用其他藥
    物之情形。雖被告曾因糖尿病而至臺北市忠孝醫院就診，依
    該院開立處分簽藥物，經人體代謝作用後，不致產生嗎啡陽
    性反應，此有臺北市立聯合醫院98年12月9日北市醫忠字第
    09834561300號函、法務部法醫研究所98年12月25日法醫毒
    字第0980006727號函各1件附卷可按（見本院卷第67頁、第7
    2頁）。然被告至臺北市忠孝醫院之最後就診日為93年7月6
    日，距離本件被告遭查獲之時間已4年餘，且被告於原審審
    理時亦自承其每天均有在吃藥，並自行在藥局買藥服用，但
    不知是何種藥物等語（見原審卷第29頁背面），顯見被告非
    僅服用由臺北市忠孝醫院所開立之藥品，則該坊間藥局販售
    藥品之成分內容為何？經人體代謝後是否會產生嗎啡陽性反
    應？俱非無疑，是上開法務部法醫研究所98年12月25日法醫
    毒字第0980006727號之函覆，即不足認定被告有施用第一級
    毒品之犯行。第按刑事訴訟法第161條第1項規定：檢察官就
    被告犯罪事實，應負舉證責任，並指出證明之方法。對於其
    所訴之被告犯罪事實，應負提出證據及說服之實質舉證責任
    ，倘所提出之證據，不足為被告有罪之積極證明，或其闡明
    之證明方法，無從說服法官以形成被告有罪之心證，基於無
    罪推定之原則，自應為被告無罪判決之諭知。而證據之取捨
    與證據之證明力如何，均屬事實審法院得自由裁量、判斷之
    職權，茍其此項裁量、判斷，並不悖乎通常一般人日常生活
    經驗之定則或論理法則，又於判決內論敘其何以作此判斷之
    心證理由者，即不得任意指摘其為違法。茲原判決已詳敘就
    卷內證據調查之結果，而為綜合判斷、取捨，認不足證明被
    告確有公訴人所指訴之犯行，其得心證的理由已說明甚詳，
    且所為論斷從形式上觀察，亦難認有違背經驗法則、論理法
    則，或有其他違背法令之情形，自不容任意指為違法。公訴
    人提起上訴，仍執臆測之詞以被告有施用第一級毒品海洛因
    云云而為爭執，復未提出其他積極事證證明被告尿液中之微
    量嗎啡陽性反應確係因何所致，該尿液保存又有何不當之處
    ，其砌詞漫指原判決不當，並無可取。原審諭知被告無罪，
    尚屬允當，可以維持，上訴為無理由，應予駁回。
七、被告經合法傳喚，無正當之理由不到庭，爰不待其陳述，逕
    行判決。
據上論斷，應依刑事訴訟法第368條、第371條，判決如主文。
本案經檢察官壽勤偉到庭執行職務。
中    華    民    國    99    年    2     月    9    日
                  刑事第五庭 審判長法  官  高明哲
                                   法  官  林洲富
                                   法  官  高玉舜
以上正本證明與原本無異。
如不服本判決，應於收受送達後10日內向本院提出上訴書狀，其
未敘述上訴之理由者並得於提起上訴後10日內向本院補提理由書
（均須按他造當事人之人數附繕本）「切勿逕送上級法院」。
                                   書記官  許雅淩
中    華    民    國    99    年    2     月    9     日


司法院資訊處製作；財團法人民間司法改革基金會備份。
